臺灣臺中地方法院刑事判決
111年度訴字第216號
公  訴  人  臺灣臺中地方檢察署檢察官
被      告  黃瓊姬



上列被告因違反商業會計法等案件，經檢察官提起公訴（111年
度偵字第929號），本院判決如下：
    主    文
黃瓊姬共同犯商業會計法第七十一條第一款之填製不實罪，處有
期徒刑參月，如易科罰金，以新臺幣壹仟元折算壹日。
    犯罪事實
一、黃瓊姬並無擔任公司負責人之意願，且能預見因其未實際經
    營監督公司，如掛名擔任公司之人頭負責人，將容任該公司
    淪為從事不法行為之人頭公司，竟於民國105年間某日，應
    真實姓名年籍不詳、自稱「林先生」之成年男子之請，由該
    「林先生」約定給付不詳金錢之代價，而於105年11月17日
    ，在臺中市○區○○街000號1樓設立冶沌開發有限公司（下稱
    冶沌公司）並登記為公司負責人，而合於商業會計法第4條
    所定之商業負責人。黃瓊姬與「林先生」明知營業人應依銷
    售貨物或勞務之實際情況，據實開立統一發票，竟共同基於
    填製不實會計憑證、幫助他人逃漏稅捐之犯意聯絡，於105
    年11月起至同年12月間，明知無銷貨之事實，竟虛開如附表
    所示之不實之統一發票11紙，銷售額合計新臺幣（下同）53
    3萬4800元，交付予歐旻建設開發股份有限公司（下稱歐旻
    公司）等4家營業人充當進貨憑證使用，並由其中偉成工程
    行、隨形工程有限公司（下稱隨形公司）、鑫冠興業有限公
    司（下稱鑫冠公司）等3家營業人向稅捐機關全數提出申報
    扣抵銷項稅額，致幫助偉成工程行逃漏營業稅額計5萬元，
    足生損害於稅捐稽徵機關對於稅捐稽徵之公平性及正確性。
二、案經財政部中區國稅局告發臺灣臺中地方檢察署檢察官偵查
    起訴。
    理    由
一、證據能力之說明：
　㈠本判決認定事實所引用之被告以外之人於審判外之言詞或書
    面證據等供述證據，檢察官及被告黃瓊姬均未於言詞辯論終
    結前聲明異議，而本院審酌各該證據作成時之情況，並無違
    法不當或證明力明顯過低之瑕疵，亦認以之作為證據應屬適
    當，是依刑事訴訟法第159條之5規定，認均有證據能力。 
  ㈡本判決以下所引用之非供述證據，均與本案事實具有自然關
    聯性，且核屬書證、物證性質，又查無事證足認有違背法定
    程式或經偽造、變造所取得等證據排除之情事，復經本院依
    刑事訴訟法第164條、第165條踐行物證、書證之調查程序，
    亦堪認均有證據能力。
二、認定犯罪事實之理由及證據：
    訊據被告矢口否認上開犯罪事實，辯稱：附表所示之發票不
    是我開的，「林先生」承諾如果公司有收入的話，可以分利
    潤給我，我因為當時經濟狀況不好，而答應擔任冶沌公司登
    記負責人，我沒有經營冶沌公司之業務云云。經查：
　㈠被告於105年11月17日，在臺中市○區○○街000號1樓設立冶沌
    公司並登記為公司負責人等節，為被告坦承不諱（見本院卷
    第37頁），並有冶沌公司有限公司設立登記表在卷可查（見
    國稅局卷第43-45頁）。又冶沌公司所開立如附表所示之不
    實之統一發票11紙，銷售額合計533萬4800元，交付予歐旻
    公司等4家營業人充當進貨憑證使用，並由其中偉成工程行
    、隨形公司、鑫冠公司等3家營業人向稅捐機關全數提出申
    報扣抵銷項稅額，致幫助偉成工程行逃漏營業稅額計5萬元
    等情，亦經證人余木坤、吳月霞、黃彥儒、黃丞萱、林筱婷
    、曹樹發、陳順仁證述在卷（見國稅局卷第105-106、143-1
    44、155-156頁，他卷第79-84、141-145、181-183頁），並
    有冶沌公司涉嫌取得及開立不實统一發票交易流程圖、冶沌
    公司涉案期間涉嫌取得及開立不實統一發票明細表、冶沌公
    司開立不實統一發票逐期明細表及逐筆明細表、冶沌公司專
    案申請調檔查核清單、冶沌公司申報書按年度查詢、冶沌公
    司營業人銷售額與稅額申報書、冶沌公司銷項去路明細資料
    （BDD）、冶沌公司進項來源明細資料（BDD）、冶沌公司10
    5年度綜合所得稅BAN給付清單、冶沌公司勞健保及其他保險
    資料明細表、冶沌公司營業稅稅籍資料查詢作業列印、冶沌
    公司公司基本資料、歐旻建設開發股份有限公司營業稅稅籍
    實料、負責人人調查函及說明書、偉成工程行營業稅稅籍實
    料、負責人調查函、談話筆錄及付款簽收簿、隨形公司營業
    稅稅籍資料、公司基本資料、談話筆錄、公司總分類帳、進
    項憑證明細表、統一發票及存摺內頁影本、鑫冠公司營業稅
    稅籍資料、負責人調查函及送達證書附卷可憑（見國稅局卷
    第11、13、15-17、19-30、41-42、47、51、53-56、57、59
    、63-68、69、107-129、131-147、149-163、165-173頁）
    ，自堪認定此部分之事實。
　㈡被告雖以前詞置辯，惟查：按刑法上之故意，分為直接故意
    （確定故意）與間接故意（不確定故意），行為人對於構成
    犯罪之事實，明知並有意使其發生者，為直接故意；行為人
    對於構成犯罪之事實，預見其發生而其發生並不違背其本意
    者，為間接故意（最高法院95年度台上字第3887號判決意旨
    參照）。經查，被告於偵查及審理中均坦承：是「林先生」
    叫我拿身分證及印章跟他去稅捐稽徵處辦公司登記，我只知
    道他姓林，年籍資料及聯絡方式我不知道，冶沌公司實際負
    責人是誰我也不知道，因為「林先生」說這樣掛名可以給我
    錢，但沒有講要給多少，冶沌公司有無實際營業、經營情形
    我都不知道等語（見他卷第63-65頁，本院卷第37頁），顯
    見被告在不知「林先生」真實身分之情形下，僅因有利可圖
    ，即貿然為「林先生」設立冶沌公司並擔任登記負責人，容
    任「林先生」恣意使用冶沌公司，其動機已顯有可議。更何
    況，依一般人智識經驗，應知擔任公司負責人當擔負公司債
    務清償及稅務責任，負責人之債信狀況常因掛名負責人公司
    業務狀況而受影響，若非親戚或摯友等具一定基礎信賴關係
    ，無同意掛名他人公司負責人之理；又現今犯罪集團或不法
    份子為掩飾其不法獲利行徑，避免執法人員追查，經常誘使
    民眾提供身份證件等個人資料作為公司行號之掛名負責人，
    再反覆以此公司行號名義填製不實之統一發票，對外販售給
    有意逃漏稅捐之其他公司行號，供作該等公司行號逃漏稅捐
    或其他各種財產犯罪之不法用途使用等情形，具通常社會歷
    練與經驗法則之一般人，對此情均能有所預見。而被告與「
    林先生」素昧平生，無任何信賴關係，「林先生」並無平白
    無故提供金錢供被告花用之理，竟向被告承諾如公司有利潤
    將分紅云云，被告應能預見「林先生」之行為顯不符合常情
    ，極可能在從事不法財產犯罪，竟仍貿然為「林先生」設立
    冶沌公司並擔任登記負責人，堪認被告具有與他人共同實施
    犯罪之不確定故意，被告辯稱其不知這樣會違法云云，洵無
    可採。
　㈢綜上所述，本案事證明確，被告犯行堪以認定，應依法論科
    。
三、論罪科刑：
　㈠新舊法比較：
　　被告行為後，稅捐稽徵法第43條第1項規定於110年12月17日
    修正公布，並自同年月19日生效施行。修正前稅捐稽徵法第
    43條第1項規定：「教唆或幫助犯第41條或第42條之罪者，
    處3年以下有期徒刑、拘役或科6萬元以下罰金」；修正後之
    第43條第1項規定：「教唆或幫助犯第41條或第42條之罪者
    ，處3年以下有期徒刑，併科100萬元以下罰金」。前開比較
    新舊法結果，修正後之規定並未較有利於被告，是依刑法第
    2條第1項前段規定，本案應適用被告行為時即修正前之稅捐
    稽徵法第43條第1項規定。
　㈡按商業會計法所稱之商業會計憑證，分為原始憑證及記帳憑
    證，所謂原始憑證，係指證明事項之經過，而為造具記帳憑
    證所根據之憑證，計有外來憑證、對外憑證、內部憑證3類
    。其中記帳憑證則係指證明處理會計事項人員之責任而為記
    帳所根據之憑證而言，有收入傳票、支出傳票及轉帳傳票三
    類，此觀諸商業會計法第15、16、17條之規定自明。又按營
    利事業銷貨統一發票，係營業人依營業稅法規定於銷售貨物
    或勞務時，開立並交付予買受人之交易憑證，足以證明會計
    事項之經過，應屬商業會計法第15條第1款所稱之原始憑證
    ，屬商業會計憑證之一種（最高法院87年度台非字第389號
    判決參照）。復按統一發票乃證明事項之經過而為造具記帳
    憑證所根據之原始憑證，商業負責人如明知為不實之事項，
    而開立不實之統一發票，係犯商業會計法第71條第1款之以
    明知為不實之事項而填製會計憑證罪，該罪為刑法第215條
    業務上登載不實文書罪之特別規定，依特別法優於普通法之
    原則，自應優先適用，無論以刑法第215條業務上登載不實
    文書罪之餘地（最高法院87年度台上字第11號、92年度台上
    字第6792號、94年度台非字第98號判決參照）。
　㈢核被告所為，係犯商業會計法第71條第1款之填製不實會計憑
    證罪、修正前稅捐稽徵法第43條第1項之幫助他人逃漏稅捐
    罪。
　㈣按因身分或其他特定關係成立之罪，其共同實行者，雖無特
    定關係，仍以正犯論，觀諸刑法第31條第1項固明，但此專
    指該犯罪，原屬於具有一定之身分或特定關係之人，始能成
    立之犯罪，而於有他人加入、參與其犯罪之情形，縱然加入
    者無該特定身分或關係，仍應同受非難，乃以法律擬制，視
    同具有身分之正犯，故適用時，應併援引刑法第31條及第28
    條，以示論擬共同正犯之所從出，亦即擴大正犯之範圍，使
    無此身分或特定關係之人，變為可以成立身分犯罪。反之，
    如實行犯罪之人（正犯），無特別之身分或關係，既祇能成
    立普通罪名之犯罪，甚或根本不該當構成犯罪之身分要件（
    非身分犯罪），則其他參與者，自亦無共同成立身分犯之餘
    地（最高法院104年度台上字第1684號判決意旨參照）。經
    查，被告為冶沌公司之登記負責人，其容任「林先生」填製
    冶沌公司之不實統一發票，並交付予其他營業人而幫助他人
    逃漏稅捐，自屬有身分特定關係之人與無身分特定關係之人
    共同實施犯罪，是「林先生」雖不具冶沌公司商業負責人之
    身分，依刑法第31條第1項規定，被告與「林先生」仍應論
    以共同正犯。
　㈤按營業稅之申報，依加值型及非加值型營業稅法第35條第1 
    項明定，營業人除同法另有規定外，不論有無銷售額，應以
    每兩月為1期，於次期開始15日內，向主管稽徵機關申報。
    而每年申報時間，依加值型及非加值型營業稅法施行細則第
    38條之1第1項規定，應分別於每年1月、3月、5月、7月、9
    月、11月之15日前向主管稽徵機關申報上期之銷售額、應納
    或溢付營業稅額。是每期營業稅申報，於各期申報完畢即已
    結束，以「一期」作為認定逃漏營業稅次數之計算，區別不
    難，獨立性亦強（最高法院101年度台上字第4362號判決可
    參）。是以，被告於105年11月至12月間，以實際並無銷貨
    事實卻填製不實統一發票之方式，幫助他人逃漏稅捐，應僅
    有幫助他人逃漏一期之營業稅，其於該期間內之數次舉動，
    均為實現單一目的所為，應認定為接續犯之單一法律行為，
    均僅論以一罪。又被告所犯上開二罪，就行為外觀而言，客
    觀上已有局部之重合，可認被告係基於同一犯罪故意，而實
    行一個犯罪行為，屬一行為觸犯填製不實會計憑證及幫助他
    人逃漏稅捐二罪名，為想像競合犯，應依刑法第55條之規定
    ，從法定刑較重之填製不實會計憑證罪處斷。
　㈥爰審酌被告身為冶沌公司之登記負責人，理應正當處理會計
    事宜，竟容任真實身分不詳之「林先生」虛開冶沌公司統一
    發票，紊亂主管機關對於統一發票之管理，並幫助其他營業
    人逃漏營業稅，造成國家稅賦短收，行為殊值非難，暨參酌
    其犯罪期間、所造成之短收稅捐金額等犯罪情節，並考量被
    告否認犯行，未見悔意，兼衡其智識程度及家庭經濟狀況（
    見本院卷第89頁）等一切情狀，量處如主文所示之刑，並諭
    知易科罰金折算標準。
四、不另為無罪諭知部分：
　㈠公訴意旨略以：被告就附表編號7、10、11所示開立不實統一
    發票予隨形公司、鑫冠公司部分，亦涉犯修正前稅捐稽徵法
    第43條第1項之幫助他人逃漏稅捐罪嫌等語。
　㈡按稅捐稽徵法第41條之逃漏稅捐罪，係屬結果犯，須發生逃
    漏應繳納稅捐之結果，始足構成。經查，隨形公司、鑫冠公
    司涉嫌取得不實統一發票部分，並無該期進項稅額大於銷項
    稅額致無須繳納營業稅之情形，有財政部中區國稅局民權稽
    徵所111年3月22日中區國稅民權銷售字第1112604369號函存
    卷可參（見本院卷第51頁）。是附表附表編號7、10、11所
    示部分，卷內尚無證據足認已生逃漏稅捐之結果，自不構成
    幫助他人逃漏稅捐罪，惟此部分因與被告經論罪科刑之填製
    不實會計憑證罪間，具有想像競合之裁判上一罪關係，爰不
    另為無罪諭知，附此敘明。　　
據上論斷，應依刑事訴訟法第299條第1項前段，商業會計法第71
條第1款，稅捐稽徵法第43條第1項（修正前），刑法第2條第1項
前段、第11條前段、第28條、第31條第1項、第55條、第41條第1
項前段，判決如主文。
本案經檢察官鐘祖聲提起公訴，檢察官王宜璇到庭執行職務。
中　　華　　民　　國　　111 　年　　7 　　月　　27　　日
                  刑事第十四庭  審判長法  官  黃司熒
                                      法  官  江健鋒
                                      法  官  田雅心
以上正本證明與原本無異。
如不服本判決應於收受送達後20日內向本院提出上訴書狀，並應
敘述具體理由；其未敘述上訴理由者，應於上訴期間屆滿後20日
內向本院補提理由書（均須按他造當事人之人數附繕本）「切勿
逕送上級法院」。
　　                              　　書記官  王嘉麒
中　　華　　民　　國　　111 　年　　7 　　月　　27　　日
【附錄論罪科刑法條】
◎商業會計法第71條
商業負責人、主辦及經辦會計人員或依法受託代他人處理會計事
務之人員有下列情事之一者，處5年以下有期徒刑、拘役或科或
併科新臺幣60萬元以下罰金：
一、以明知為不實之事項，而填製會計憑證或記入帳冊。
二、故意使應保存之會計憑證、會計帳簿報表滅失毀損。
三、偽造或變造會計憑證、會計帳簿報表內容或毀損其頁數。
四、故意遺漏會計事項不為記錄，致使財務報表發生不實之結果
    。
五、其他利用不正當方法，致使會計事項或財務報表發生不實之
    結果。　
◎修正前稅捐稽徵法第43條第1項
教唆或幫助犯第41條或第42條之罪者，處3年以下有期徒刑、拘
役或科新臺幣6萬元以下罰金。
【附表】冶沌公司105年11月至105年12月間開立不實發票明細表
（詳參中區國稅局冶沌公司開立不實發票明細表及專案調檔清單
製作）
編號 申報營業稅期間 營業人名稱 開立時間 發票字軌 發票金額(新臺幣) 營業稅額(新臺幣) １ 105年11月、12月份營業稅(106年1月15日前申報) 歐旻建設開發股份有限公司 105年11月 ED00000000(未提出扣抵) 950,000  47,500  2 　 　 105年11月 ED00000000(未提出扣抵) 830,000  41,500  3 　 　 105年11月 ED00000000(未提出扣抵) 670,000  33,500  4 　 　 105年12月 ED00000000(未提出扣抵) 580,000  29,000  5 　 　 105年12月 ED00000000(未提出扣抵) 500,000  25,000  6 　 　 105年12月 ED00000000(未提出扣抵) 470,000  23,500   　 　 小計 6張 4,000,000 200,000  7 　 隨形工程有限公司 105年12月 ED00000000 200,000  10,000   　 　 小計 1張 200,000  10,000  8 　 偉成工程行 105年12月 ED00000000 470,000  23,500  9 　 　 105年12月 ED00000000 530,000  26,500   　 　 小計 2張 1,000,000 50,000  10 　 鑫冠興業有限公司 105年12月 ED00000000 26,000  1,300  11 　 　 105年12月 ED00000000 108,800  5,440  　 　 　 小計 2張 134,800  6,740  　 　 　 合計 11張 5,334,800 266,740